【裁判字號】    85,台上,460
【裁判日期】    850307
【裁判案由】    請求損害賠償
【裁判全文】
最高法院民事判決                                八十五年度台上字第四六○號
    上  訴  人  乙○○
    訴訟代理人  蘇維華律師
    被 上訴 人  甲○○
右當事人間請求損害賠償事件，上訴人對於中華民國八十四年八月十四日台灣高等法
院第二審判決（八十四年度上字第六○九號），提起上訴，本院判決如左：
    主  文
原判決關於駁回上訴人之訴及上訴暨該訴訟費用部分廢棄，發回台灣高等法院。
    理  由
本件上訴人主張：伊於民國八十三年三月十八日，經訴外人林進成介紹認識被上訴人
，交往後於同年六月十四日訂婚。原定於同年九月二十四日結婚，詎被上訴人先則表
示欲延期舉行婚禮，繼即於同年九月十二日以雙方個性不合為由，表明拒絕履行婚約
。其既故違結婚期約，經伊於同年十月十五日對之為解除婚約之意思表示，自應賠償
伊所受財產及非財產之損害。伊於訂婚日所支付酒席費新台幣（下同）五萬三千四百
五十四元及未婚懷孕（生女），須忍受他人異樣眼光，所受身心上之痛苦甚大，應由
被上訴人賠償非財產之損害（慰藉金）二百二十一萬元。扣除被上訴人贈與之「壓（
押）桌」費二萬元及聘金二十六萬元，被上訴人尚應給付伊一百九十八萬三千四百五
十四元等情，求為命被上訴人如數給付，及自訴狀繕本送達翌日（八十三年十二月十
七日）起加付法定遲延利息之判決。（按：被上訴人在第三審程序所為「擴張」聲明
即增加請求之二萬元本息部分，本院另以「裁定」駁回）。
被上訴人則以：兩造訂婚後，上訴人屢次爭執伊訂購之「至善天下」預售屋一戶，應
以其名義登記，並以墮胎相威脅。於婚禮將舉行前，復表示對婚姻無信心及於雙方溝
通時，對伊為辱，始不歡而散。縱認伊應負部分責任，上訴人請求之慰藉金亦屬過
高，伊另贈送之「暗聘」八十萬元，更應扣除等語，資為抗辯。
原審就第一審判決上訴人勝訴部分（被上訴人應給付四十四萬三千四百五十四元本息
。惟依第一審判決所論，其金額似為「四十七萬」三千四百五十四元之誤），一部分
予以維持（十七萬三千四百五十四元本息，按：此部分判決已告確定。）一部分廢棄
改判駁回上訴人之訴，並駁回上訴人對其第一審敗訴部分之上訴（被上訴人應再給付
一百五十四萬元本息），無非以：兩造訂婚後，因被上訴人無結婚之意思，經上訴人
於八十三年十月十五日解除婚約之事實，為兩造所不爭執，並有尤美女律師事務所函
文為憑，堪認為真正。被上訴人既於兩造訂婚決定婚期後表示不願結婚，上訴人依民
法第九百七十六條第一項第二款規定，對之為解除婚約之意思表示，即無不合。被上
訴人所辯：雙方爭執「預售屋」登記名義之誰屬及上訴人未婚懷孕，是否墮胎等情，
均非不可商談之事，殊難以此指為上訴人就被上訴人之故違結婚期約，亦有過失責任
。是上訴人於合法解除婚約後，依同法第九百七十七條第一、二項規定，請求被上訴
人賠償財產上及非財產上（慰藉金）之損害，自屬有據。茲查上訴人於訂婚日支付酒
席費五萬三千四百五十四元，為被上訴人所自認，扣除上訴人所不爭執之被上訴人已
依習俗給付「壓桌」費二萬元，上訴人所受之財產上損害為三萬三千四百五十四元。
至慰藉金部分，經斟酌被上訴人為菲力雅（女性服飾）公司負責人，有能力購買價值
四十八萬元之訂婚鑽戒，訂購四千餘萬元之預售屋，資力雄厚。而上訴人為德騰汽車
有限公司業務部主任，每月收入十餘萬元，未婚懷孕，於八十四年三月四日產下一女
。因被上訴人故違婚期成為未婚媽媽，須忍受他人異樣眼光等情狀，認以由被上訴人
賠償一百二十萬元為相當。惟被上訴人於訂婚時，曾給付上訴人二十六萬元聘金，為
上訴人所自認，應准被上訴人抵銷扣除。另被上訴人私下給付上訴人父母八十萬元「
暗聘」，依兩造之介紹人游桂玉及其夫林進成證述：「問乙○○（上訴人）姐姐出嫁
時聘金多少，乙○○父親稱是這個（二十六萬元）好多倍，可能是八十萬元至一百萬
元……遂由游桂玉借八十萬元現金給甲○○（被上訴人）」及林進成謂：「乙○○事
後有表示非常感動並致謝」等語，縱渠等未親見被上訴人將八十萬元交付上訴人之父
母，然既屬「暗聘」，即不易為人所親見。足認被上訴人確已給付該八十萬元「暗聘
」，亦可抵銷扣除。上訴人之父母黃雙喜、黃張阿敬陳稱未收受該八十萬元「暗聘」
云云，為不足採。準此，上訴人可請求被上訴人賠償之財產上損害三萬三千四百五十
四元及慰藉金一百二十萬元，於扣除聘金二十六萬元及「暗聘」八十萬元後，在十七
萬三千四百五十四元及其利息範圍內，為有理由，應予准許。逾此部分，自屬無據，
不應准許等詞，為其判斷之基礎。
查慰藉金之多寡，應斟酌雙方之身分、地位、資力與加害之程度及其他各種情形核定
相當之數額。其金額是否相當，自應依實際加害情形與被害人所受之痛苦及雙方之身
分、地位、經濟狀況等關係決定之。本件原審就上訴人請求被上訴人賠償慰藉金部分
，所斟酌「被上訴人有能力購買價值四十八萬元之訂婚鑽戒，訂購四千餘萬元之預售
屋，資力雄厚。而上訴人每月收入十餘萬元，未婚懷孕……須忍受他人異樣眼光」等
兩造之身分、地位、經濟能力狀況，與第一審所斟酌者既無不同，則上訴人於原審審
理中已產下一女，其因分娩所受之身心痛苦及身為「未婚媽媽」，蒙受他人異樣眼光
尤烈。加之，稚女身之苦痛，是否不及於第一審為請求時之受害程度﹖乃原審非特
未依其請求，再命被上訴人增加給付，反將第一審判決准許之一百五十萬元，核減為
一百二十萬元，又未明何以核減之理由，於法自屬有違。其次，被上訴人給付上訴
人父母之八十萬元，係其「私下」給付上訴人父母之「暗聘」，為原審認定之事實。
果爾，該八十萬元即非屬於因婚約贈與上訴人之財物。於兩造婚約解除後，被上訴人
能否不向上訴人之父母請求返還，而逕對上訴人為主張，並以之與其應賠償上訴人之
金額相抵銷﹖已非無研求之餘地。況上訴人及其父母黃雙喜、黃張阿敬等人始終否認
曾收受該八十萬元「暗聘」，而證人林進成、游桂玉夫妻復「未親見」被上訴人將該
八十萬元交予上訴人父母，則林進成所稱：「八十萬元是我太太（游桂玉）從一信領
出來由她交（借）給被上訴人」等語（見：第一審卷六八頁），是否實在﹖以及被上
訴人是否確交付該八十萬元﹖非無進一步查明之必要。原審未詳予調查，仔細勾稽，
且恝置上訴人於原審主張：「林進成夫妻數度轉達被上訴人退婚之意，並要求返還價
值四十八萬元訂婚鑽戒，不曾提過要求返還暗聘八十萬元……果真有該八十萬元暗聘
，何以不要求返還﹖被上訴人身為一家公司負責人，區區八十萬元，何須向他人借貸
。」等語（見：原審卷五三頁）之攻擊防禦方法於不論，不無判決不備理由之違法，
尤屬難昭折服。上訴論旨，指摘原判決對其不利部分為不當，求予廢棄，非無理由。
據上論結，本件上訴為有理由，依民事訴訟法第四百七十七條第一項、第四百七十八
條第一項，判決如主文。
中      華      民      國    八十五    年      三      月      七      日
                              最高法院民事第五庭
                                  審判長法官  張  福  安
                                        法官  蘇  茂  秋
                                        法官  蘇  達  志
                                        法官  顏  南  全
                                        法官  許  澍  林
      右正本證明與原本無異
                                              書  記  官
中      華      民      國    八十五    年      三      月     十二     日
                                                                        Ｄ


司法院資訊處製作；財團法人民間司法改革基金會備份。
